【裁判字號】    88,訴,261
【裁判日期】    890225
【裁判案由】    殺人未遂
【裁判全文】
臺灣花蓮地方法院刑事判決                        八十八年度訴字第二六一號
    公  訴  人  臺灣花蓮地方法院檢察署檢察官
    被      告  丙○○
    指定辯護人  本院公設辯護人  甲○
右列被告因殺人未遂案件，經檢察官提起公訴（八十八年度偵緝字第一一二號），本
院判決如左︰
    主  文
丙○○無罪。
    理  由
一、公訴意旨如附件起訴書所載。
二、按犯罪事實應依證據認定之，無證據不得推定其犯罪事實；又不能證明被告犯罪
    者，應諭知被告無罪之判決，刑事訴訟法第一百五十四條、第三百零一條第一項
    分別定有明文。又被告之自白，不得作為有罪判決之唯一證據，仍應調查其他必
    要之證據，以察其是否與事實相符，刑事訴訟法第一百五十六條第二項明文可參
    。上開規定之立法目的乃欲以補強證據擔保自白之真實性，亦即，以補強證據之
    存在，藉以限制自白在證據上之價值。而所謂補強證據，則指除該自白本身以外
    ，其他足資以證明自白之犯罪事實確有相當程度真實性之證據而言。雖其所補強
    者，非以事實之全部為必要，但亦須因補強證據與自白之相互利用，而足使犯罪
    事實獲得確信者，始足當之（最高法院七十四年度台覆字第一○號判例參照）。
    此外，被告之自白是否與事實相符，須依具體情事，如現場跡象、被害人指供或
    調查其他必要證據，以認定之，不能憑空臆測，認為與事實相符，而採為判決基
    礎（最高法院四十六年度台上字第一七○號判例明揭斯旨）。
三、訊據被告固曾於檢察官初訊及本院訊問時自白有於起訴書所指時點持尖刀殺害其
    母范芹妹（台灣花蓮地方法院檢察署（下稱花蓮地檢署）八十八年度偵緝字第一
    一二號卷九頁反面、本院卷二七、二八頁），惟其亦反覆陳稱伊不記得了，好像
    被附身等語，指定辯護人則辯稱被告與其母范芹妹在案發前並未發生激烈爭吵，
    被告若無精神耗弱或心神喪失怎可能對無抵抗力之親生母親連刺十餘刀，被告行
    為時之精神狀態顯已陷於心神喪失情形等語。被告固自白犯行，然依據前開說明
    ，自須調查其他必要證據，以察其自白是否與事實相符。
四、經查：
  (一)被告於本院數次應訊時不斷回答對案發當時及案發以後情形不復記憶，及陳述其
    被鬼附身云云，時而沉默不語，經本院函請鑑定被告丙○○就本案有無應訊就審
    能力，經鑑定結果認被告確有出庭應訊之能力，有行政院衛生署花蓮醫院（下稱
    花蓮醫院）鑑定補註書一份可憑（本院卷一一四頁），合先敘明。
  (二)被告丙○○之母范芹妹被人發現於八十五年五月廿二日晚上九時許，在其花蓮縣
    吉安鄉福興村一七三之一號住處，遭人砍殺十餘刀，鄰居丁○○發覺後，急請鄰
    居曾雲新、黃春奎協助將范芹妹送醫，因急救得宜，始倖免於死，惟范芹妹仍受
    有右側後背刺傷九處、左後背刺傷二處、右肩刺傷一處、右側上肺葉刺傷一處、
    右側下肺葉刺傷三處合併肺動脈破裂出血休克、左側氣胸、缺氧性腦病變等傷害
    ，范芹妹其後因糖尿病，而於八十七年六月十九日死亡等情，有財團法人佛教慈
    濟綜合醫院診斷證明書、該院八十七年九月五日函及所附病情說明書及病歷、法
    務部法醫研究所八十七年十二月七日法醫所八七文理字第六○五號函各一份（花
    蓮地檢署八十七年度他字第一九八號卷二三頁、七至十五頁、四四至四五）可憑
    ，及證人丁○○、曾雲新、黃春奎證述可參。
  (三)被告之兄乙○○固於案發後之八十五年五月二十三日於警訊時指訴稱係被告殺害
    其母范芹妹云云，惟其並未親眼目睹，經訊問何以知道范芹妹遭被告所殺時，其
    陳述稱「我弟弟丙○○平時無所事事，經常跟我母親（即范芹妹）要錢，要錢要
    不到就吵鬧，過去未曾有打母親的情形，因為只有我弟弟與我母親在一起，昨天
    下午又與我母親吵之後，發生的那時段之後，有人看到我弟弟騎機車很快就離開
    現場」等語，有警訊筆錄一份可參（花蓮地檢署他字一九八號卷十九頁反面），
    證人丁○○、曾雲新、黃春奎均未目擊案發經過，證人丁○○僅看見范芹妹自其
    住處大門衝出求救，及有看見被告從旁邊小巷騎機車離開等情，為證人丁○○於
    警訊、本院訊問時，證人曾雲新、黃春奎於警訊時證稱屬實，另經本院再傳訊乙○○，其證稱伊事發當時並不在場，不知是何人殺害其母，又范芹妹因於前開時
    地遭人刺殺變成植物人，直至其死亡為止均無法告知兇手何人等情，為證人乙○○於本院訊問時證述甚詳（本院卷一○七頁），可見案發當時並無現場目擊證人
    ，被害人范芹妹亦未於生前指出被告為本件犯行，且證人丁○○、乙○○、曾雲
    新、黃春奎之證詞均無從作為被告前開自白與事實相符之補強證據。
  (三)再查：案發現場照片送洗時發現曝光無法沖洗，被害人范芹妹於案發後即送入加
    護病房救治，並因腦部病變意識無法清醒（至死亡為止）致無法製作筆錄，另案
    發現場因遭家屬沖洗致未採得跡證等情，有花蓮縣警察局吉安分局八十八年九月
    十日吉警刑字第一六六五四號函及所附警員報告、證人乙○○筆錄、現場勘查報
    告各一份（本院卷五九至六三頁）、偵查報告一份（花蓮地檢署他字一九八號卷
    二五頁）在卷可稽，可見本件因警員之疏失，並未保留案發現場採得任何行兇者
    所遺留之跡證可為被告自白犯行之佐證。
  (四)被告丙○○經臨床精神檢查發現其外觀稍整潔、稍呆滯、少言語，無語無倫次，
    無答非所問，有耳鳴但無明顯的幻覺，有思考中斷及空洞感，有被控制的意念，
    但無明顯的妄想，記憶力、判斷力及抽象思考均稍差，有症狀病識感，其心理測
    驗顯示被告有腦部受損現象，記憶力受損，抽象思考受損，語文智力只有七十二
    分，非語文智力五十五分，綜合智力六十二分，綜合以上資料，被告丙○○乃是
    一位器質性腦症狀群，酒精性精神病的個案，其精神狀態已達精神耗弱程度等情
    ，有花蓮醫院八十九年一月十八日花醫總字第一七六號函及所附鑑定書各一份在
    卷可參（本院卷八八至八九頁），足見被告屬器質性腦症狀群，酒精性精神病的
    個案，其精神狀態與常人有異，其自白之真實性更值懷疑。
五、綜上所述，本案僅有被告之自白可作為其犯案之證據，但無其他補強證據足資證
    明被告自白之犯罪事實確有相當程度真實性。此外，再經本院依職權調查結果後
    ，亦無其他確切之證據足認被告涉有本件犯行，揆諸首揭規定，自不能僅憑被告
    自白，遽論被告有為本件犯行，而應對被告為無罪之諭知。
據上論斷，應依刑事訴訟法第三百零一條第一項判決如主文。
中      華      民      國      八十九      年    二    月    二十五    日
                                臺灣花蓮地方法院刑事庭
                                    法  官  楊  碧  惠
右正本證明與原本無異。
如對本判決不服，應於送達後十日內，向本院提出上訴狀。（應抄附繕本）告訴人或
被害人如對於本判決不服者，應具備理由請求檢察官上訴，其上訴期間之計算係以檢
察官收受判決正本之日期為準。
                                    法院書記官
中      華      民      國       八 十 九     年    三     月    一     日


司法院資訊處製作；財團法人民間司法改革基金會備份。
